【裁判字號】    98,訴,1419
【裁判日期】    990909
【裁判案由】    租佃爭議
【裁判全文】
臺灣臺中地方法院民事判決  98年度訴字第1419號
原      告  呂九江
            呂天樞
            呂宏祺
            呂新川
            呂碧石
            呂受信
            呂正宗
            呂明亮
共      同
訴訟代理人  陳惠玲律師
原      告  呂順源
訴訟代理人  陳銘釗律師
複  代理人  熊子仁
原      告  呂雄略
            呂仁仙
            呂忠四
被      告  藍見發
            藍富雄
            藍春松
            藍秀雲
            上四人即被告藍陳.
共      同
訴訟代理人  梁宵良律師
複  代理人  楊俊彥律師
            馮福仁
上列當事人間租佃爭議事件，本院於99年8月9日言詞辯論終結，
判決如下：
    主    文
原告之訴及假執行之聲請均駁回。
訴訟費用由原告負擔。
    事 實 及 理 由
壹、程序方面：
  一、原告呂雄略、呂忠四未於言詞辯論期日到場，無民事訴訟
      法第386條所列各款情形，依被告之聲請，由其一造辯論
      而為判決。
  二、按當事人死亡者，訴訟程序在有繼承人、遺產管理人或其
      他依法令應續行訴訟之人承受其訴訟以前當然停止。民事
      訴訟法第168條定有明文。本件被告藍陳鳳嬌於訴訟中之
      99年7月17日死亡，經其繼承人藍見發、藍富雄、藍春松
      、藍秀雲聲明承受訴訟，核無不合，先予敘明。
  三、再按訴狀送達後，原告不得將原訴變更或追加他訴，但上
      開規定於擴張或減縮應受判決事項之聲明者無礙，民事訴
      訟法第255條第1項第3款定有明文。原告呂九江、呂天樞
      、呂宏祺、呂新川、呂碧石、呂受信、呂正宗、呂明亮起
      訴請求「(一)被告應將坐落台中縣神岡鄉○○○段45-2地號
      土地上如附圖所示A建物（面積：85.80平方公尺）、C建
      物（面積：70.42平方公尺）拆除，並將坐落台中縣神岡
      鄉○○○段45-2地號土地（面積：1,659平方公尺）暨其
      上如附圖所示B建物（面積：200.51平方公尺）及同段
      45-1地號土地（面積：1,736平方公尺）遷讓返還原告。
      (二)確認被告與原告間就台中縣神岡鄉○○○段45-1地號、
      同段45-2地號土地之耕地租賃契約關係不存在。(三)被告應
      將其就前項土地之台中縣神鄉民字第2002號耕地租約登記
      註銷。(四)被告應分別給付原告呂九江、呂天樞、呂宏祺、
      呂新川、呂碧石、呂受信、呂正宗、呂明亮如附表二應給
      付金額欄所示之金額，及自起訴狀繕本送達翌日起至清償
      日止按年息5%計算之利息；暨自起訴狀繕本送達翌日起至
      履行第一項請求之日止，按月給付附表二每月不當得利金
      額欄所示之金額。」嗣於訴訟進行中，原告呂九江、呂天
      樞、呂宏祺、呂新川、呂碧石、呂受信、呂正宗、呂明亮
      撤回上開聲明中第(二)、(三)、(四)項之聲明，而僅請求上開聲
      明第(一)之拆屋還地部分，核屬減縮應受判決事項之聲明，
      與首開規定無違，應予准許，併予敘明。
貳、兩造爭執要旨：
  一、原告主張略以：被告之被繼承人藍相於耕地三七五減租條
      例公佈施行前即向原告之先祖呂合春承租坐落台中縣神岡
      鄉○○○段45-1地號（地目：田，面積：1736平方公尺）
      、同段45-2地號（地目：建，面積：1659平方公尺）土地
      二筆（下合稱系爭土地）耕作，於藍相死亡後，由被告藍
      陳鳳嬌（已故）繼承系爭土地耕地租約，於三七五減租條
      例公佈施行後，被告藍陳鳳嬌於44年3月24日與原告之先
      祖呂張員依法定有臺灣省臺中縣私有耕地租約書（下稱系
      爭耕地租約），並向臺中縣神岡鄉公所申請租約登記，經
      以神鄉民字第931-2號登記在案，被告並繼續無償使用呂
      張員所有、坐落系爭45-2地號土地上如附圖所示B建物（
      三合院農舍，面積：200.51平方公尺）。後系爭土地及附
      圖所示B建物由原告分別以繼承、再轉繼承或受贈等原因
      ，各取得如附表一所示之應有部分後，神岡鄉公所乃將系
      爭耕地租約逕為出租人變更登記，將出租人變更為原告。
      自系爭耕地租約依法登記後，至系爭耕地租約出租人變更
      為原告之前，系爭耕地租約於每6年法定租期屆滿時，均
      由被告單獨向神岡鄉公所申請續定租約登記。詎被告於承
      租期間，竟未經出租人同意，先於57年間在系爭45-2地號
      土地上擅自興建未辦保存登記、如附圖所示A建物（面積
      ：85.80平方公尺）、C建物（面積：70.42平方公尺），
      復於68年間擅自在系爭45-1地號土地上鋪設一條水泥道路
      ，並配合神岡鄉公所在該土地上開設中興路，及在空地上
      鋪設面積達數百平方公尺之水泥地面，除將部分建物供被
      告及家屬居住使用外，並在豬舍養豬、水泥空地上養雞及
      堆放廢棄木料、磚柱、爌肉飯招牌、裝潢廢料、地磚等廢
      棄物，被告之上開行為已違反耕地三七五減租條例第16條
      第1項承租人應自任耕作之規定，系爭耕地租約無效，原
      告請求被告交還系爭土地及附圖所示B建物，惟為被告所
      拒，兩造因而滋生耕地租佃之爭議，原告乃申請神岡鄉公
      所調解，調解不成立後，復經移送台中縣政府耕地租佃委
      員會調處，仍無法成立，而經台中縣政府移送法院審理，
      爰依民法第767條、耕地三七五減租條例第16條第2項規定
      ，請求被告拆除附圖所示A、C建物，並返還系爭土地及附
      圖所示B建物等語。並聲明：被告應將坐落台中縣神岡鄉
      ○○○段45-2地號土地上如附圖所示A建物（面積：85.80
      平方公尺）、C建物（面積：70.42平方公尺）拆除，並將
      坐落台中縣神岡鄉○○○段45-2地號土地（面積：1,659
      平方公尺）暨其上如附圖所示B建物（面積：200.51平方
      公尺）及同段45-1地號土地（面積：1,736平方公尺）遷
      讓返還原告。原告呂雄略、呂仁仙、呂忠四、呂順源就其
      上開請求並陳明願供擔保請准為假執行之宣告。
  二、被告抗辯略以：系爭土地原由原告之先祖出租予被告藍陳
      鳳嬌之夫藍相從事耕作，被告藍陳鳳嬌於25年間與藍相結
      婚後，即定居於系爭45-2地號土地上如附圖所示B建物之
      三合院土造平房，該土造三合院包含有客廳、廚房、臥室
      等，為原告之先祖所建，乃於38年間書面耕地租約訂立前
      （35年10月1日以前）即已交付被告及家屬居住使用，被
      告並已在該處設籍世居迄今已歷時60年以上，原告稱如附
      圖所示B建物已足供被告堆置農具、肥料或臨時休息之用
      ，被告將之變更為供居住使用、違反應自任耕作之規定云
      云，顯不足採。再早期農村普遍有在農家附近圈養牲畜家
      禽增加農業生產之狀況，附圖所示B建物之三合院周圍附
      連位置，原搭有簡易構造物作為堆放農具雜物、圈養牲畜
      家禽、洗滌之用，於57年間經呂張員之繼承人呂昆然同意
      後，被告乃在該建議構造物之原地重建如附圖所示A、C
      建物二間土造平房，該A、C建物之土造平房，係屬簡陋農
      舍，一半以上為開放空間、豬舍等，另有倉庫儲放稻米、
      碾米機、農具，而倉庫原木門損壞後，加裝簡易透氣紗門
      、紗網以防雞鴨蟲鼠進入，並非用以居住，且未變更原地
      原簡易構造物供養雞鴨、廁所、洗滌衣物之用途，是該A
      、C建物均與農業耕作息息相關。又有關被告於68年間在
      系爭土地上鋪設水泥地面曬榖場及水泥農路，係為增加系
      爭耕地生產或耕作便利，可提高系爭耕地之價值，依耕地
      三七五減租條例第13條及農業發展條例第3條第10款規定
      ，系爭耕地上之農路及水泥曬榖場均與農業經營不可分離
      ，難認被告有違反自任耕作之規定。又系爭耕地租約於原
      出租人呂張員死亡後，呂張員之繼承人從未申請變更出租
      人登記，有關系爭耕地租約事項，歷40餘年均由呂昆然出
      面處理，直至97年11月12日原告申請神岡鄉公所調解，始
      由神岡鄉公所逕為租約出租人變更登記，被告數十年來就
      系爭耕地之使用狀態，均與原承租時相同，並無違背系爭
      耕地租約之情事，而系爭45-2地號土地地目為「建」，如
      不能適用耕地三七五減租條例之規定，即應依民法一般租
      賃規定辦理，但原告並未依民法一般租賃規定辦理等語，
      資為抗辯。並聲明：(一)原告之訴及假執行之聲請均駁回。
      (二)如受不利判決，願供擔保免為假執行。
參、兩造經法院整理並簡化爭點，其結果如下：
  一、兩造不爭執之事項：
    (一)坐落台中縣神岡鄉○○○段45-1地號（地目：田，面積：
      1736平方公尺）、同段45-2地號（地目：建，面積：16
      59平方公尺）土地二筆為原告所共有，各原告應有部分及
      取得應有部分之日期如附表一所示。
    (二)被告之被繼承人藍相於耕地三七五減租條例公佈施行前即
      向原告之先祖呂合春承租系爭土地耕作，於藍相死亡後，
      由被告藍陳鳳嬌（已故）繼承系爭土地耕地租約，於三七
      五減租條例公佈施行後，被告藍陳鳳嬌於44年3月24日與
      呂張員依法定有臺灣省臺中縣私有耕地租約書，並向臺中
      縣神岡鄉公所申請租約登記，經以神鄉民字第931-2號登
      記在案。
    (三)系爭45-2地號土地上如附圖所示B建物（面積：200.51平
      方公尺）為原告之先祖呂張員所建，於將系爭土地出租予
      藍相耕作時，即由呂張員提供該B建物供承租人使用。已
      故被告藍陳鳳嬌於25年間與藍相結婚後即住居於該B建物
      。
    (四)系爭45-2地號土地上如附圖所示A建物（面積：85.80平方
      公尺）、C 建物（面積：70.42 平方公尺）係於57年間由
      被告即承受訴訟人藍見發所建。該C建物係為供種植磨菇
      而興建。
    (五)系爭45-1地號土地上約2公尺寬水泥私設道路及系爭45-2
      地號土地上B建物三合院前後空地上之水泥地面，係已故
      被告藍陳鳳嬌於68年間所鋪設。
  二、兩造爭執之焦點：被告就系爭土地之使用，有無未自任耕
      作之情事存在？亦即兩造間系爭耕地租約是否因違反耕地
      三七五減租條例第16條規定而無效？
肆、得心證之理由：
  一、按出租人與承租人間因耕地租佃發生爭議時，應由當地鄉
      （鎮、市、區）公所耕地租佃委員會調解；調解不成立者
      ，應由直轄市或縣（市）政府耕地租佃委員會調處；不服
      調處者，由直轄市或縣（市）政府耕地租佃委員會移送該
      管司法機關，司法機關應即迅予處理，並免收裁判費用。
      前項爭議案件非經調解、調處，不得起訴；經調解、調處
      成立者，由直轄市或縣（市）政府耕地租佃委員會給予書
      面證明。耕地三七五減租條例第26條定有明文。查本件因
      原告主張被告就系爭耕地上有未自任耕作之情形，請求收
      回系爭耕地，為被告所不同意，兩造間之前開耕地租佃爭
      議，前經原告聲請臺中縣神岡鄉公所耕地租佃委員會調解
      不成立，移由臺中縣政府耕地租佃委員會調處仍不成立，
      而由臺中縣政府於98年6月3日以府地籍字第0980167371號
      移送本院審理等情，有臺中市政府上揭函文暨所檢送之調
      處程序筆錄、調處會議紀錄等資料在卷可憑，是本件起訴
      程序，核與法律規定相符，應先敘明。
  二、原告以被告承租系爭土地後，在系爭45-2地號土地上興建
      如附圖所示A、C建物，並在系爭土地上鋪設水泥地面及道
      路，違反耕地三七五減租條例第16條承租人應自任耕作之
      規定，兩造間系爭耕地租約無效等語。被告則以系爭45-2
      地號土地地目為「建」，被告之被繼承人藍相於向原告之
      先祖承租系爭耕地時，系爭45-2地號土地上即有如附圖所
      示B建物，其後被告再興建如附圖所示A、C建物係經出租
      人同意，且該A、C建物均供與農業耕作相關之用，而系爭
      土地上鋪設水泥地面曬榖場及水泥農路，係為增加系爭耕
      地生產或耕作便利，依耕地三七五減租條例第13條及農業
      發展條例第3條第10款規定，被告並無違反自任耕作之規
      定等語為辯。經查：
    (一)按「耕地之租佃，依本條例之規定；本條例未規定者，依
      土地法及其他法律之規定。」耕地三七五減租條例第1條
      定有明文。依上開規定，限於耕地之租佃始有耕地三七五
      減租條例之適用，而所謂耕地租佃，依土地法第106條之
      規定，係指以自任耕作為目的，約定支付地租，使用他人
      之農地者而言，所稱農地，參照同條第2項「前項所稱耕
      作，包括漁牧。」之規定，包括漁地及牧地在內。又耕地
      之租佃，係指租耕他人之農地（田地、旱地）而言，其租
      用目的係種植稻、麥、甘蔗、蕃薯、茶、桑等一般農作物
      。從而，耕地三七五減租條例所謂耕地之租佃，須符合下
      列要件：一承租之土地屬農地（田地、旱地）、漁地或牧
      地，二租用目的係作為耕地使用或漁牧，且耕作係指種植
      稻、麥、甘蔗、蕃薯、茶、桑等定期（按季、按年）收穫
      之農作物而言。另是否屬耕地租佃，應以成立租賃關係之
      始為判斷之時點，如成立租佃關係之始，係承租非農地供
      耕作之用者，其出租人與承租人間之關係應依民法關於租
      賃之規定，而無耕地三七五減租條例之適用。查，耕地三
      七五減租條例係於40年6月7日公布施行，而系爭45-2地號
      土地於耕地三七五減租條例施行前、後，已故被告藍陳鳳
      嬌分別於38年6月10日、44年3月24日與原告之先祖呂合春
      、呂張員簽訂租約時之地目即為「建」，為兩造不爭執之
      事實，且有臺灣省臺中縣私有耕地租約書在卷可稽，系爭
      45-2地號土地於成立租賃契約關係之始地目即為「建」，
      則兩造間就系爭45-2地號土地之租賃關係，顯非耕地三七
      五減租條例第1條規定所稱之耕地租佃，自無耕地三七五
      減租條例規定之適用，揆諸前開說明甚明。從而，原告以
      被告承租系爭45-2地號土地後，在系爭45-2地號土地上興
      建如附圖所示A、C建物及鋪設水泥地面，違反耕地三七五
      減租條例第16條規定承租人應自任耕作之規定，主張系爭
      耕地租約無效，洵不足採。基上，系爭45-2地號土地既無
      耕地三七五減租條例規定之適用，兩造間就系爭45-2地號
      土地之租賃法律關係，自應依民法關於租賃之規定定之，
      而原告迄未依法終止兩造間系爭45-2地號土地之租約，則
      原告訴請被告將系爭45-2地號土地上如附圖所示A、C建物
      拆除，並將系爭45-2地號土地暨其上如附圖所示B建物返
      還原告，於法即屬無據。
    (二)再系爭45-1地號土地於已故被告藍陳鳳嬌向原告之先祖呂
      合春、呂張員承租時地目即為「田」，被告藍陳鳳嬌於68
      年間在系爭45-1地號土地上鋪設有約2公尺寬水泥私設道
      路、於系爭45-2地號土地上三合院建物前鋪設水泥地面，
      及被告迄尚在系爭45-1地號土地上種植水稻等，均為兩造
      不爭執之事實，並經本院會同兩造勘驗現場屬實，製有勘
      驗筆錄及現場簡圖可按。原告主張已故被告藍陳鳳嬌在系
      爭45-1地號土地上鋪設約2公尺寬水泥道路，違反承租人
      應自任耕作之規定，被告則抗辯鋪設該水泥道路係為便利
      耕作之農路，符合耕地三七五減租條例第13條及農業發展
      條例第3條第10款之規定，並無違反承租人應自任耕作之
      規定等語為辯。故而，茲應再探究者乃為被告藍陳鳳嬌在
      系爭45-1地號土地上鋪設水泥道路，是否違反承租人應自
      任耕作之規定。按「承租人對於承租耕地之特別改良得自
      由為之，其特別改良事項及用費數額，應以書面通知出租
      人，並於租佃契約終止返還耕地時，由出租人償還之。但
      以未失效能部分之價值為限。前項所稱之耕地特別改良，
      係指於保持耕地原有性質及效能外，以增加勞力資本之結
      果，致增加耕地生產力或耕作便利者。」耕地三七五減租
      條例第13條定有明文。查，系爭45-1地號土地雖毗鄰路寬
      約6米之台中縣神岡鄉○○路（下稱中興路），系爭45-2
      地號土地上則未毗鄰道路，系爭45-1地號土地上之水泥道
      路乃連接中興路與45-2地號土地上三合院建物前呈長方形
      之水泥空地（長約19.4米、寬約11.9米），系爭45-2地號
      土地上之三合院建物並僅賴系爭45-1地號土地上之該水泥
      道路對外與中興路連絡，有前述勘驗筆錄及現場簡圖可參
      ，參照該水泥道路係於68年間所鋪設，當時農業耕作尚未
      高度機械化，仍屬人工栽種、收成之傳統耕作方式，稻穀
      收割後需經日曬乾燥後始能收藏或出售，種植水稻須有晒
      穀場供曝曬稻穀之用，故而一般農家於居住處附近設有曬
      榖場以供曝曬稻穀，乃屬普遍之狀況，並參之被告藍陳鳳
      嬌於系爭45-1地號土地所鋪設之水泥道路路寬約僅2米，
      不足供自用小客車通行之用，且於鋪設該水泥道路之同時
      ，並在系爭45-2地號土地上、三合院建物之前鋪設有長方
      形之水泥地面、並該水泥地面之面積等情，則被告辯稱系
      爭45-2地號土地上之水泥地面係作為曬榖場使用、系爭45
      -1地號土地上之水泥道路係作為搬運農作物之農路，洵屬
      信而有徵。另再參之被告之被繼承人藍相向原告之先祖承
      租系爭土地時，原告之先祖呂張員即提供系爭45-2地號土
      地上如附圖所示B建物之三合院供承租人使用，亦為兩造
      不爭執之事實，則被告藍陳鳳嬌於系爭45-2地號土地三合
      院建物前鋪設水泥地面以作為曬榖場之用，乃屬最節省土
      地資源、並最符合耕作效益之方式，且亦符合農村一般之
      耕作及住居習慣，而苟被告藍陳鳳嬌未在系爭45-1地號土
      地上鋪設該水泥道路，則於稻穀收割、曬乾後，將無法自
      系爭45-2地號土地上三合院建物前之曬榖場將稻穀搬運外
      出，亦無法將耕作所需之肥料、農具等搬運至三合院建物
      內儲放，該水泥道路之鋪設顯然有助於被告在系爭土地上
      耕作之便利，委堪認定。被告藍陳鳳嬌在系爭45-1地號土
      地上鋪設水泥道路既有助於提升耕作之便利，依前揭耕地
      三七五減租條例第13條之規定，自屬承租人對於承租耕地
      之特別改良，承租人原得自由為之，原告主張被告在系爭
      45-1地號土地上鋪設水泥道路，乃屬違反同法第16條承租
      人應自任耕作之規定，即不足採。
  三、綜據上述，原告主張被告違反耕地三七五減租條例第16條
      承租人應自任耕作之規定，兩造間系爭耕地租約無效等語
      ，不足採取，則兩造間就系爭45-2地號土地尚有租賃關係
      、就系爭45-1地號土地尚有耕地租約存在甚明，從而，被
      告占有系爭土地乃基於承租人之地位而為占有，原告依民
      法第767條及耕地三七五減租條例第16條第2項規定，訴請
      被告將系爭45-2地號土地上如附圖所示A、C建物拆除，並
      將系爭土地暨系爭45-2地號土地上如附圖所示B建物返還
      原告，為無理由，無從准許，應予駁回。原告之訴既經駁
      回，原告呂雄略、呂仁仙、呂忠四、呂順源假執行之聲請
      即失所附麗，應併予駁回。
  四、本件判決之結果已臻明確，兩造其餘攻擊防禦方法，經審
      酌均於判決結果無影響，毋庸一一贅述，附此敘明。
伍、結論：本件原告之訴為無理由，依民事訴訟法第385條第1項
    前段、第78條、第85第1項，判決如主文。
中    華    民    國    99    年    9     月    9     日
                  民事第二庭    法  官  呂麗玉
附表一：坐落台中縣神岡鄉○○○段45-1地號、同段45-2地號土
        地共有人姓名暨應有部分及取得日期
┌──────┬─────┬─────┬───────┐
│共有人姓名  │45-1地號  │45-2地號  │取得應有部分登│
│            │應有部分  │應有部分  │記日期        │
├──────┼─────┼─────┼───────┤
│呂九江      │10分之1   │10分之1   │93.10.21      │
├──────┼─────┼─────┼───────┤
│呂天樞      │10分之1   │10分之1   │93.10.21      │
├──────┼─────┼─────┼───────┤
│呂宏祺      │10分之1   │10分之1   │93.10.21      │
├──────┼─────┼─────┼───────┤
│呂新川      │10分之1   │10分之1   │95.07.27      │
├──────┼─────┼─────┼───────┤
│呂碧石      │10分之1   │10分之1   │95.07.27      │
├──────┼─────┼─────┼───────┤
│呂受信      │10分之1   │10分之1   │95.07.27      │
├──────┼─────┼─────┼───────┤
│呂雄略      │80分之1   │80分之1   │93.10.21      │
├──────┼─────┼─────┼───────┤
│呂仁仙      │80分之1   │80分之1   │93.10.21      │
├──────┼─────┼─────┼───────┤
│呂忠四      │80分之1   │80分之1   │93.10.21      │
├──────┼─────┼─────┼───────┤
│呂順源      │80分之21  │80分之21  │93.10.21      │
├──────┼─────┼─────┼───────┤
│呂正宗      │20分之1   │20分之1   │93.10.21      │
├──────┼─────┼─────┼───────┤
│呂明亮      │20分之1   │20分之1   │93.10.21      │
└──────┴─────┴─────┴───────┘
附表二：原告呂九江、呂天樞、呂宏祺、呂新川、呂碧石、呂受
        信、呂正宗、呂明亮起訴時請求被告給付相當租金不當
        得利之金額：
┌──┬────┬────┬────┬────┬───┐
│編號│原告姓名│應有部分│應給付金│每月不當│備  註│
│    │        │        │額      │得利金額│      │
├──┼────┼────┼────┼────┼───┤
│ １ │呂九江  │10分之1 │50,597元│932元   │      │
├──┼────┼────┼────┼────┼───┤
│ ２ │呂天樞  │10分之1 │50,597元│932元   │      │
├──┼────┼────┼────┼────┼───┤
│ ３ │呂宏祺  │10分之1 │50,597元│932元   │      │
├──┼────┼────┼────┼────┼───┤
│ ４ │呂新川  │10分之1 │50,597元│932元   │      │
├──┼────┼────┼────┼────┼───┤
│ ５ │呂碧石  │10分之1 │50,597元│932元   │      │
├──┼────┼────┼────┼────┼───┤
│ ６ │呂受信  │10分之1 │50,597元│932元   │      │
├──┼────┼────┼────┼────┼───┤
│ ７ │呂正宗  │20分之1 │25,298元│466元   │      │
├──┼────┼────┼────┼────┼───┤
│ ８ │呂明亮  │20分之1 │25,298元│466元   │      │
└──┴────┴────┴────┴────┴───┘
正本係照原本作成。
如對本判決上訴，須於判決送達後20日內向本院提出上訴狀。
中    華    民    國    99    年    9     月    9     日
                                書記官  趙振燕

司法院資訊處製作；財團法人民間司法改革基金會備份。
